最高法院刑事判決　　　　　　　　　　　　　　　　　九十三年度台上字第二五號
　　上訴人　甲○○
　　　　　　　　　　（另案在台灣台南監獄台南分監執行中）
右上訴人因偽造文書案件，不服台灣高等法院台南分院中華民國九十二年九月十八日
第二審判決（九十二年度上訴字第五八七號，起訴案號：台灣台南地方法院檢察署九
十年度營偵字第七八七號），提起上訴，本院判決如左：
    主  文
原判決及第一審判決均撤銷。
甲○○行使偽造私文書，足以生損害於他人，累犯，處有期徒刑壹年。
民國九十年三月二日下午三時三十四分，在「CHI DA加油站」簽帳單上偽造之「蘇良
平」署押壹枚沒收。
    理  由
本件原判決認定：上訴人甲○○曾有竊盜、詐欺、偽造有價證券等多次前科，其於民
國八十六年間所犯竊盜罪，經原審法院判處有期徒刑三年，於八十九年十月二十六日
執行完畢（按指揮書執畢日期雖為八十九年十月二十六日，惟於八十八年八月六日假
釋出獄，至八十九年十月二日縮刑期滿）。嗣上訴人於九十年二月二十五日晚上，至
台南縣後壁鄉新東村新港東一四七之一二三號其女友黃岑珠家中，由黃岑珠為其慶生
。同晚十時許，上訴人為黃岑珠丟棄垃圾時，發現黃岑珠所有誤置於垃圾袋內，而脫
離其本人持有之富邦商業銀行（下稱富邦銀行），卡號四五七九｜五七三四｜○○○
一｜一一○一號，尚未開卡之VISA信用卡一張，竟意圖為自己不法之所有，將之侵占
入己，並於九十年二月二十七日十二時五十七分三秒，予以「開卡」啟用。旋即基於
概括之犯意，意圖為自己不法之所有，於九十年三月二日下午三時三十四分，持該黃
岑珠尚未在背面簽名之信用卡，至台南縣新營市「CHI DA（新長榮）加油站」加油新
台幣（下同）二百九十五元，並在簽帳單上偽造「蘇良平」之署押（而偽造蘇良平名
義之簽帳單即私文書行使，持交加油站之員工），於加油站人員疏於核對信用卡簽名
欄之機會，使之陷於錯誤，而交付財物且刷卡得逞，足以生損害於蘇良平、黃岑珠（
及該加油站）。隨後又於同日下午，再電邀其另一名女友施夙娟見面，對之佯稱該信
用卡為副卡，可供其使用。不知情之施夙娟在信用卡背面簽署自己姓名後，上訴人即
將之載往台南縣新營市○○路二六一號「鈺珊珠寶銀樓」，於上訴人先進入店內談妥
後，再向施夙娟佯稱要購買材料及返還其先前積欠施夙娟之欠款，而要求施夙娟在該
店內刷卡借錢。不知情之施夙娟乃於同日下午四時二十三分，在金額二萬三千六百元
之簽帳單上簽署其姓名，使該銀樓之人員陷於錯誤，而交付二萬元由上訴人取得。至
九十年三月二日下午六時二十分許，富邦銀行人員向黃岑珠確認刷卡之金額時，黃岑
珠始知遭到盜刷，隨即報警查獲等情。係依憑被害人黃岑珠之指訴；證人施夙娟之證
述；上訴人亦承認於為黃岑珠倒垃圾時，取得該信用卡，嗣持該信用卡至「CHI DA加
油站」加油時，在簽帳單上偽簽「蘇良平」之姓名，其後又將該信用卡持交施夙娟，
並載施夙娟至「鈺珊珠寶銀樓」借款；並有「CHI DA加油站」、「鈺珊珠寶銀樓」之
簽帳單各一紙，及富邦銀行覆函、開卡查詢資料等在卷可稽，以為論據。並敘明：(1)
本案之信用卡，乃黃岑珠之舊卡到期而向銀行請領之新卡，屬於黃岑珠所有，雖因故
誤置於垃圾袋內，但並無丟棄之意思，係屬離本人所持有之物。(2)上訴人於九十年二
月二十五日晚上取得該信用卡後，至九十年三月二日下午將之持交施夙娟，此期間均
在上訴人持有之中。而該信用卡「開卡」之時間為九十年二月二十七日十二時五十七
分三秒，有富邦銀行之覆函及開卡查詢資料之記載可查。黃岑珠且證稱：上訴人曾於
八十九年間為其填寫離婚協議書，知悉其身分相關資料。足證上訴人於取得該信用卡
後，有為「開卡」之行為。(3)上訴人先前雖否認持該信用卡至「CHI DA加油站」加油
，且否認在簽帳單上偽造「蘇良平」之署押。惟上訴人在第一審偵審中，當庭書寫之
「蘇良平」字樣，除故意將「平」字中間之「」反寫外，其餘部分經以肉眼比對，
即可明顯辨識其筆法、勁道、習慣，均與簽帳單上之字跡相同。嗣上訴人於原審已承
認，有持該信用卡至加油站加油，及在簽帳單上偽簽「蘇良平」之姓名。(4)上訴人冒
用黃岑珠之信用卡，先後簽帳二百九十五元（加油）及二萬三千六百元（假消費真借
款二萬元），有「CHI DA加油站」及「鈺珊珠寶銀樓」之簽帳單各一紙在卷可憑。嗣
上訴人並會同施夙娟，向台南縣新營市調解委員會申請調解，由上訴人、施夙娟賠償
黃岑珠之損害，亦有上開調解委員會九十年三月二十七日九十年民調字第○五六號調
解書附卷可查。因認上訴人確有侵占離本人持有之物、行使偽造私文書及詐欺取財之
行為，為其所憑之證據及認定之理由。而以上訴人嗣後辯稱上開行為不成立犯罪，乃
飾卸之詞，不可採信等情，於理由內詳加說明及指駁。原審以上訴人所為，係犯刑法
第三百三十七條之侵占離本人持有物罪，同法第二百十六條、第二百十條之行使偽造
私文書罪及同法第三百三十九條第一項之詐欺取財罪。上訴人在簽帳單上偽造「蘇良
平」署押，為偽造簽帳單私文書之部分行為；又偽造之私文書已持以行使，其偽造之
低度行為為行使之高度行為吸收，均不另論罪。另上訴人利用不知情之施夙娟在銀樓
刷卡詐取財物部分，為間接正犯。先後二次詐欺行為，時間緊接，方法相同，觸犯構
成要件相同之罪名，顯係基於概括之犯意為之，依連續犯規定以一罪論。所犯侵占、
行使偽造私文書及詐欺取財三罪間，有方法結果之牽連關係，應從一重之行使偽造私
文書罪處斷。上訴人曾於八十六年間犯竊盜罪，經原審法院判處有期徒刑三年，執行
至八十八年八月六日假釋出獄，刑期至八十九年十月二日縮刑期滿，以已執行論（原
判決依據指揮書上之執畢日期，載為八十九年十月二十六日執行完畢，惟不影響於累
犯之認定），有其刑案資料查註紀錄表在卷可憑（見偵查卷第五十二頁），於五年以
內再犯本件有期徒刑以上之罪，為累犯，應依刑法第四十七條規定加重其刑。因認第
一審適用刑法第二百十六條、第二百十條、第三百三十七條、第三百三十九條第一項
、第四十七條、第五十五條、第二百十九條，罰金罰鍰提高標準條例第一條前段規定
，並審酌上訴人有多次前科，及其犯罪之動機、目的、手段、所生危害，及犯罪後之
態度等一切情狀，量處有期徒刑一年二月。上訴人於九十年三月二日下午三時三十四
分，在「CHI DA加油站」簽帳單上偽造之「蘇良平」署押一枚沒收，為無不合，予以
維持，駁回上訴人在第二審之上訴（另敘明併辦部分，因與本件犯罪相距一年八個月
以上，顯係另行起意，無裁判上一罪關係，爰退回檢察官另為適法之處理），原無不
合。上訴意旨，仍執陳詞，就原審取捨證據、判斷事實職權之適法行使，及原判決理
由已經詳為說明之事項，任意指為違背法令，亦無可取。惟上訴人詐欺取財之行為雖
有二次；但偽造文書部分，依原判決認定之事實，上訴人僅在加油站偽造「蘇良平」
之簽帳單持以行使一次，至於在銀樓之簽帳單，係由施夙娟簽署自己之姓名，不發生
偽造文書之問題。乃原審於論罪時，就行使偽造私文書部分，誤認為係二次，而維持
第一審論以連續犯，自有適用法則不當之違誤，就此而言，仍以上訴為有理由。惟此
項違誤，尚不影響於事實之確定，本院可據以為裁判，應由本院將原判決及第一審判
決均撤銷，自為判決，並審酌其犯罪之動機、目的、所生危害及犯罪後之態度等一切
情狀，量處有期徒刑一年，九十年三月二日下午三時三十四分，在「CHI DA加油站」
簽帳單上偽造之「蘇良平」署押一枚沒收，以資適法。
據上論結，應依刑事訴訟法第三百九十七條、第三百九十八條第一款，刑法第二百十
六條、第二百十條、第三百三十七條、第三百三十九條第一項、第五十五條、第四十
七條、第二百十九條，罰金罰鍰提高標準條例第一條前段，判決如主文。
中　　　華　　　民　　　國　　九十三　　年　　　一　　　月　　　八　　　日
                              最高法院刑事第八庭
                                  審判長法官  陳　炳　煌
                                        法官  陳　世　雄
                                        法官  韓　金　秀
                                        法官  吳　信　銘
                                        法官  徐　文　亮
      右正本證明與原本無異
                                              書  記  官
中　　　華　　　民　　　國　　九十三　　年　　　一　　　月　　 十二 　　日
                                                                        Ｑ
